【裁判字號】    98,交聲,4006
【裁判日期】    990208
【裁判案由】    違反道路交通管理處罰條例聲明異議
【裁判全文】
臺灣臺北地方法院交通事件裁定        98年度交聲字第4005號
原處分機關  臺北市交通事件裁決所
異議人即
受處分人    甲○○
上列受處分人因違反道路交通管理處罰條例案件，對於臺北市交
通事件裁所98年10月9日所為之北市裁罰字第裁22-AEX574718號
、22-AEX574719號處分，聲明異議，本院裁定如下：
    主  文
原處分均撤銷。
甲○○均不罰。
    理  由
一、原處分意旨略以：本件異議人即受處分人甲○○於民國98
    年5月25日15時30分許，駕駛車牌號碼：2230-EN號自小客車
    ，沿臺北市○○路○段，駛至有燈光號誌管制之承德路、長
    安西路交岔口，於紅燈而左轉燈號未顯示綠燈前左轉，經原
    舉發單位臺北市政府警察局松山分局三民派出所值勤警員劉
    慶生當場發覺，以指揮棒指揮攔停，異議人不予理會，繼續
    沿長安東路西往東方向行進而逃逸，值勤警員記下車號後以
    電腦確認車籍資料無誤後，就異議人不依號誌指示左轉、拒
    絕停車接受稽查而逃逸等違規行為加以舉發。原處分機關於
    98年10月9依道路交通管理處罰條例第48條第1項第2款、第
    60條第1項處罰鍰共計新台幣7800元，並依同法第63條第1項
    規定共記違規點數2點。
二、聲明異議意旨略以：受處分人並非前述車輛駕駛人，駕駛人
    係邱致淵。對違規左轉及不服取締逃逸之處罰均有意見，印
    象中沒有發生過警察要求停車的狀況，如果看到警察攔停，
    一定會停車等語。
三、經查：
(一)、按「汽車駕駛人，行經有燈光號誌管制之交岔路口闖紅燈者
    ，處新臺幣一千八百元以上五千四百元以下罰鍰。前項紅燈
    右轉行為者，處新臺幣六百元以上一千八百元以下罰鍰。」
    、「汽車駕駛人有道路交通管理處罰條例第53條情形者，除
    依原條款處罰鍰外，記違規點數三點」，道路交通管理處罰
    條例第53條、63條第1項第3款定有明文。再按「汽車駕駛人
    ，駕駛汽車有違反本條例之行為，經交通勤務警察或依法令
    執行交通稽查任務人員制止時，不聽制止或拒絕停車接受稽
    查而逃逸者，除按各該條規定處罰外，處新臺幣三千元以上
    六千元以下罰鍰。」，道路交通管理處罰條例第60條第1項
    定有明文。是該條之處罰，專以處罰車輛駕駛人為要件，且
    同條例亦無其他規定在此情形得對「汽車所有人」予以併罰
    ，則行政機關自不得逾越法律之規定，對「汽車所有人」為
    處罰。
(二)、受處分人即異議人甲○○雖為車牌號碼：2230-EN號自小客
    車之所有人，但因本件係員警劉慶生當時依車牌號碼逕行舉
    發，且員警劉慶生到庭亦無法指出當時駕駛者（本院98 年
    度交聲字第4005號卷『下稱本院卷』第23、24頁）。故該車
    於前述之違規行為之實際駕駛人為何人，尚有疑義？而受處
    分人以書狀陳述其非駕駛人（詳本院卷第36頁），且證人即
    受處分人之夫邱致淵到庭亦證稱：其為駕駛人等語（前揭卷
    第35頁）。邱致淵係異議人之夫，有異議人之全戶戶籍資料
    查詢結果附卷可稽（前述卷37、38頁）。衡諸常情，夫妻以
    妻名義購車，而實際由夫使用或輪流使用之情，實屬常見。
    況本件證人邱致淵到庭所爭執者為是否有違規之事實，對其
    家中所有之車輛，於前述時間經過違規地點一事並不爭執，
    衡情，受處分人應無偽稱駕駛人為其夫邱致淵之必要。且本
    件違規事件，受處分人於98年8月31日之交通違規案件陳述
    書已陳明車主姓名：甲○○，駕駛人姓名：邱致淵，亦有臺
    北市交通事件裁決所交通違規案件陳述書在卷可稽（本院卷
    第16頁）。綜上，足見本件違規車輛之駕駛人為邱致淵，而
    非汽車所有人甲○○之事實，應足認定。
(三)、又道路交通管理處罰條例第85條第1項固規定，「按本條例
    之處罰，受舉發違反道路交通管理事件之受處罰人，認為受
    舉發之違規行為應歸責他人者，應於舉發違反道路交通管理
    事件通知單應到案日期前，檢附相關證據及應歸責人相關證
    明文件，向處罰機關告知應歸責人，處罰機關應即另行通知
    應歸責人到案依法處理。逾期未依規定辦理者，仍依本條例
    各該違反條款規定處罰。」，然該條項規定應屬舉證責任之
    轉換，而使原處分機關得以儘速作成行政處分。然而，就該
    條項後段規定之適用，固能就汽車所有人自行駕車違規而虛
    捏謊稱係由他人為之，或汽車所有人無法具體指證車輛交由
    何人使用等情形，雖能避免交通違規行為人僥倖脫法，而以
    形同法律推定方式收其截堵防漏之效。但如汽車所有人確非
    違規當時之駕駛人，且於交通異議程序中已清楚敘明其非真
    正駕駛人之特殊情況下，如不予區分一律適用前揭規定，則
    無異對於汽車所有人未能及時於到案期限前盡其告知義務科
    予行政處罰，有違行政程序法第6條禁止差別待遇之平等原
    則，及同法第7條比例原則之明文規定。蓋因真正駕駛人交
    通違規情節雖有輕重之別，但汽車所有人疏未將該名駕駛人
    之姓名、年籍資料及時通報予處罰機關，至多僅為法定作為
    義務之違反，就其不作為態樣而言並無輕重高下之不同，自
    不得將原應處罰駕駛人高低不等之不利益結果，全然轉嫁由
    汽車所有人承擔。否則，勢將造成處罰機關對於汽車所有人
    相同違反告知義務行為之處罰內容，取決於他人交通違規情
    節之輕重，自係就同一行政不法事件而為相異之處理，且無
    明顯可為差別待遇之合理基礎，實難謂與行政程序法第6條
    揭櫫之平等原則無違。
(四)、況若經查證結果，已能清楚得悉真正駕駛人之誰屬，自應針
    對實際違規之人科予行政處罰，以收警惕規制之效。倘因前
    揭規定適用結果，明知交通違規者另有其人，卻反而堅持處
    罰並未實際違規之汽車所有人，對於維持交通秩序目的之達
    成當無任何助益可言，自屬違反行政程序法第7條第1款比例
    原則中「適合性原則」之要求。是以行政機關果真有意對於
    違反該項告知義務之汽車所有人科以處罰，自應特將汽車所
    有人逾期始行告知真正駕人姓名之行為，基於衍生處罰機關
    及司法機關程序上無謂浪費為由，另設獨立條項罰之，方能
    在達成行政目的與不致過度侵害民眾權益之雙重考量下取得
    平衡，不得僅因汽車所有人事後疏未將真正駕駛人姓名告知
    處罰機關，而使本屬舉證責任轉換規定之性質，遽爾成為違
    規行為之歸責對象，自與行政法上之歸責原則有違，從而，
    此部分自應依其行政管制目的而為限縮解釋。換言之，前揭
    規定僅在汽車所有人自行駕車違規而虛捏謊稱係由他人為之
    ，或汽車所有人無法具體指證車輛交由何人使用等情形下，
    始得適用；至於汽車所有人如已證明並非違規駕駛人，且於
    交通異議程序中清楚敘明真正駕駛人姓名資料者，仍應對於
    實際違規駕駛人科予處罰，至於遲延通報之汽車所有人，則
    因現行法尚無專就違反告知義務之處罰明文，自應另為不罰
    之諭知。
(五)、本件受處分人甲○○已於98年8月31日之交通違規案件陳述
    書，已陳明駕駛人為邱致淵；且本件之實際駕駛人經調查，
    確實為邱致淵等情，既已如前述。受處分人雖未於舉發違反
    道路交通管理事件通知單應到案日期（98年6月25日）前，
    檢附相關證據及應歸責人相關證據及應歸責人相關證明文件
    ，向處罰機關告知應歸責人。但於原處分機關於98年10月9
    日裁決前，既已向原處分機關陳明實際駕駛人為邱致淵之事
    實，依前揭規範意旨所示，原處分機關依道路交通管理處罰
    條例第48條第1項第2款、第60條第1項之規定，對於並非汽
    車駕駛人之受處分人遽予裁罰，自有未洽，原處分應予撤銷
    ，並由本院逕為不罰之諭知。
四、據上論斷，應依道路交通案件處理辦法第20條，裁定如主文
    。
中    華    民    國    99    年    2    月    8    日
                  交通法庭法  官    蔡坤湖
上正本證明與原本無異。
如不服本裁定，應於裁定送達後5日內向本院提出抗告狀。
                          書記官    林妙穗
中    華    民    國    99    年    2    月    8    日

司法院資訊處製作；財團法人民間司法改革基金會備份。
